
# Trabalhando com datas

Datas são um caso a parte no R. Existe uma própria classe para objetos desse tipo, chamada `Date`, com D maiúsculo. O R lida com datas no formato AAAA-MM-DD (Ano, Mês e Dia).

Abaixo, definimos um vetor com datas

```{r}
x <- c("2014-07-15", "2018/03/20", "2019-12-31", "20170511")
as.Date(x)
class(as.Date(x))
```

Perceba que o R nativamente não aceita qualquer separador entre o ano, o mês e o dia, apenas o traço. O pacote `lubridate`, que faz parte da família `tidyverse`, possui uma versão mais generalizável para isso:

```{r}
library(lubridate)
lubridate::as_date(x)
```

A propósito, dominar o pacote `lubridate`, que possui funções muito simples de usar, é a única coisa necessária para saber lidar com datas no R. Por isso, este capítulo se dedica a mostrar as principais funções do pacote.

## Gerar um vetor sequencial de datas

Essa tarefa é feita usando uma função nativa do R chamada `seq.Date()`, que possui quatro argumentos principais, sendo que três deles precisam ser especificados.

```{r}
args(seq.Date)
```

```{r}
# gerar vetor de datas separadas por mes
seq.Date(from = as_date("2020-01-01"),
         to = as_date("2020-12-01"),
         by = "1 month")

# gerar vetor de datas separadas por dia
seq.Date(from = as_date("2020-01-01"),
         to = as_date("2020-01-20"),
         by = "1 day")

# gerar vetor de datas separadas por 3 dias
seq.Date(from = as_date("2020-01-01"),
         to = as_date("2020-01-20"),
         by = "3 day")

# gerar um vetor de 7 semanas separados por 1 semana
seq.Date(from = as_date("2020-01-01"),
         length.out = 7,
         by = "1 week")

```



## 'Parsear' datas e horários

Para fazer o R converter (ou parsear na linguagem de programação) um string em data, basta usar as funções correspondentes do lubridate.

Por exemplo, no vetor de exemplo `x`, definido acima, as datas já estavam definidas no formato correto: AAAA-MM-DD. Aqui no Brasil usamos outro formato: DD/MM/AAAA. O `lubridate` possui uma função pronta para essa situação:

```{r}
# observer como usamos diferentes separadores
datas_brasil <- c("01/12/2019", "20/11/2018", "30011990", "17-03-2000")
# parseando o vetor acima para Data
dmy(datas_brasil)

```

Caso o vetor também contenha dados de horário, basta incluir o sufixo referente a hora, minuto e segundo:

```{r}
dmy_hms("30-09-2019 14:51:39")
# sem o segundo
dmy_hm("30-09-2019 14:15")
# apenas a hora
dmy_h("30-09-2019 15")
```

## Extrair componentes de uma data

É possível extrair qualquer tipo de componente de uma data ou de um vetor de datas com o lubridate. Veja alguns exemplos:

```{r}
datas_brasil <- dmy_hms(c("01/12/2019 13:51:15", "20/11/2018 00:00:00", "30011990 080000", "17-03-2000 203000"))
datas_brasil
# extrair componentes da data:
# ano
year(datas_brasil)
# mes
month(datas_brasil)
# dia
day(datas_brasil)
# semana do ano
week(datas_brasil)
# dia da semana
wday(datas_brasil, label = TRUE)
# trimestre
quarter(datas_brasil)
# hora
hour(datas_brasil)
```

## Operações matemáticas com datas

Geralmente se está interessado em fazer três tipos de operações matemáticas com datas:

* **Adicionar uma quantidade N de dias/meses/anos/etc em uma data**:

```{r}
# adicionar 1 semana nas datas
datas_brasil + ddays(7)
# adicionar 3 meses
datas_brasil + ddays(90)
# adicionar 1 ano
datas_brasil + dyears(1)
```

* **Calcular a diferença de tempo entre duas datas**:

No R, subtrair datas segue a mesma sintaxe de subtrair números:

```{r}
data1 <- dmy_hms("01/09/1993 20:00:00")
data2 <- dmy_hms("24-06-2018 17:00:00")

dif <- data2 - data1
dif
```
Por padrão, o R retorna a diferença em dias, mas em um objeto de classe `difftime`.

```{r}
class(dif)
```

Recomenda-se então converter o output para a classe `numeric`:

```{r}
as.numeric(dif)
```

Caso se deseje calcular essa diferença em outras unidades de tempo, como meses ou semanas, basta fazer a divisão correspondente:

```{r}
# conveter para semanas
as.numeric(dif) / 7
# converter para meses
as.numeric(dif) / 30
# converter para anos
as.numeric(dif) / 365
```


* **Arredondar datas**:

Para arredondar uma data, por exemplo, retornar o primeiro ou último dia da semana/mês/trimestre/etc de uma data de referência, usa-se as funções `ceiling_date()` (arredondar para cima) e `floor_date()` (para baixo):



```{r ultimo_chunk_datas}
# retornar a primeira data da semana:
floor_date(datas_brasil, "week")
# retornar a ultima data do mês
# por padrao, ceiling_date retorna a primeira data do próximo mês,
# por isso é necessario subtrair o resultado por 1
ceiling_date(datas_brasil, "month") - 1
# arredondar usando a hora como referencia
floor_date(datas_brasil, "hour")
```

