# Estruturas complexas de dados

## Introdução a listas

Nós já falamos sobre vetores, que são as principais estruturas unidimensionais de dados e que só aceitam elementos da mesma classe:

```{r}
a <- c(1, 2, "c", 4)
class(a)
```

O R também possui uma estrutura de dados que pode armazenar, literalmente, qualquer tipo de objeto: as listas, criadas com a função `list()`.

No exemplo abaixo uma série de objetos de classes diferentes são armazenadas:

```{r}
data_frame <- head(iris)
elemento_unico_inteiro <- 1
um_na <- NA
vetor_string <- letters[1:5]
modelo_regressao <- lm(mpg ~ wt, data = mtcars)

minha_lista <- list(data_frame = data_frame, 
                    elemento_unico_inteiro = elemento_unico_inteiro, 
                    # este elemento abaixo não vai possuir um nome
                    um_na, 
                    vetor_string = vetor_string,
                    modelo_regressao = modelo_regressao)

# Conferindo o output: 
minha_lista
```

Pelo output já percebemos que a maneira como extraímos um elemento de um vetor é diferente da de uma lista. No primeiro, usamos um par de colchetes (`[]`), no segundo usamos dois pares (`[[]]`) ou também cifrão (`$`), que só funciona caso o elemento da lista possua um nome.

```{r}
minha_lista[[2]]
minha_lista$vetor_string
# o comando abaixo retorna NULL pq "um_na" não é um nome de
# nenhum elemento da lista
minha_lista$um_na
```

Vetores podem ser transformandos em listas usando a função de coerção `as.list()`:

```{r}
as.list(vetor_string)
```

Inserir um nome em uma lista é simples com o uso da função `names()`, que pode alterar os nomes da lista inteira ou de apenas um elemento, como no exemplo abaixo:  

```{r}
names(minha_lista)[3] <- "meu_na"
names(minha_lista)
```

A função `str()` pode user usada para inspecionar a estrutura da lista:

```{r}
str(minha_lista)
```

A maneira mais produtiva de se usar listas em seus projetos é para automatizar a aplicação de uma determinada função (ou funções) para todos os elementos de uma lista. Suponha, por exemplo, que você precise importar dezenas de arquivos csv, fazer algumas limpezas e manipulações de dados, construir modelos de Machine Learning e depois salvar os resultados no computador. Seria muito tedioso fazer isso manualmente, mas é para esse tipo de operação que listas se tornam muito úteis.

O pacote `purrr` possui uma série de comandos para aplicar funções a elementos de uma lista. O R base até possui as funções da família *apply* (`apply()`, `tapply()`, `lapply()`, etc), mas estas estão entrando em desuso devido à adoção do `purrr`. 

## Introdução ao pacote purrr


### `map()`

Nós já vimos que o R aplica uma função a cada elemento de um vetor de uma forma muito simples:

```{r}
meu_vetor <- c(1, -3, 5, -10)
# extrair o modulo de cada elemento do vetor acima
abs(meu_vetor)
```

No caso de listas, não é bem assim que funciona:
```{r, error = TRUE}
minha_lista <- list(1, 3, 5, 10)
abs(minha_lista)
```

É necessário usar uma outra função para aplicar uma função a cada elemento da lista. É aqui que introduzimos a função `map()`, do pacote `purrr`. O primeiro argumento é a estrutura de dados sobre a qual se deseja iterar e o segundo é a função que será aplicada a cada elemento.

O pacote `purrr` faz parte do `tidyverse`.

```{r}
library(tidyverse)
library(purrr)
map(minha_lista, abs)
```

Veja a diferença no output:

```{r}
class(minha_lista)
map(minha_lista, class)
```

De maneira genérica, é assim que são usados os parâmetros de `map()`:

```{r, eval = FALSE}
map(.x, .f, ...)
# ou 
map(VETOR_OU_LISTA, FUNCAO_PARA_APLICAR, ARGUMENTOS_OPCIONAIS)
# que é equivalente a 
VETOR_OU_LISTA %>% map(FUNCAO_PARA_APLICAR, ARGUMENTOS_OPCIONAIS)
```

Existem três maneiras de especificar a função para usar no `map()`:

- Uma função existente

```{r}
# definir uma lista composta por vetores
v <- list(v1 = c(1, 3, 5), v2 = c(2, 4, 6), v3 = c(7, 8, 9))
# aplicar a raiz quadrada a todos os vetores
map(v, sqrt)
# calcular a soma dos elementos de cada vetor
map(v, sum)
```


- Uma função "anônima", definida dentro da própria `map()`. Veja que, em `function(x)` abaixo, `x` é como se fosse uma representação genérica de cada elemento da lista `v`. Em inglês isso se chama placeholder.

```{r}
# elevar cada elemento de cada vetor ao quadrado
map(v, function(x) x^2)
# elevar a soma dos elementos do vetor ao quadrado
map(v, function(x) sum(x)^2)
```

- Uma fórmula. Deve-se começar com o símbolo `~` para iniciar uma função e `.x` para se referir ao seu input, que corresponde a cada elemento da lista especificada no primeiro argumento de `map()`. Traduzindo os dois comandos anteriores para esta sintaxe, ficaria assim:

```{r}
map(v, ~ .x^2)
map(v, ~ sum(.x)^2)
```


### Funções derivadas de `map()`

A função `map()` retorna uma lista. Contudo, se você sabe que sua função deve retornar um resultado em que todos os elementos pertencem a uma mesma classe, é possível usar as funções derivadas de map, como `map_chr()` (character) e `map_dbl()` (numérico):

```{r}
map_chr(v, class)
```

```{r}
map_dbl(v, ~ sum(.x)^2)
```

Dá até para garantir que o resultado de `map()` seja um dataframe com `map_dfr()` ou `map_dfc()`:

```{r}
map_dfc(v, function(x) x * 2)
```


É possível e simples encadear uma sequência de comandos `map()` com o pipe:

```{r}
v %>% 
  map(~ .x * 2) %>% 
  map_dbl(sum)
```


## Ideia de projeto: Aplicando uma série de funções a uma lista de arquivos

Este [dataset no Kaggle](https://www.kaggle.com/robikscube/hourly-energy-consumption#DOM_hourly.csv) traz o consumo médio de energia elétrica por região nos Estados Unidos. A página disponibiliza 13 arquivos csv, um para cada região.

Suponha que, para cada região, desejamos ler o arquivo, padronizar os nomes das duas colunas, acrescentar uma coluna identificando a região do arquivo, calcular o consumo médio por mês do ano e juntar os dataframes. Seria tortuoso fazer isso para cada arquivo manualmente, por isso nos valemos do pacote `purrr` para sistematizar esse processo.

Baixe o dataset e salve em uma pasta chamada "dados". Descompacte o arquivo zip e uma nova pasta será criada.

```{r}
# listar os arquivos contidos na pasta baixada
arquivos <- dir("dados/hourly-energy-consumption/",
                # listar apenas arquivos que contem o padrao abaixo
                pattern = "_hourly.csv",
                full.names = TRUE)
```

Para fins de demonstração, o código abaixo mostra como seria executar o processo descrito acima para apenas um dos arquivos:

```{r, message=FALSE, warning=FALSE}
df1 <-read_csv(arquivos[1])
head(df1)
```

Para extrair o nome do arquivo, note que o padrão é NOMEREGIAO_hourly. Por isso, podemos usar str_split() para "quebrar" o string em dois e pegar apenas o primeiro elemento.

```{r}
# basename() retorna apenas o nome do arquivo, sem o diretorio
basename(arquivos[1])
# str_split() quebra um string em mais de um baseado no separador especificado
nome_regiao <- str_split(basename(arquivos[1]), "_")[[1]][1]


df1_mes <- df1 %>% 
  # mudar nome das colunas
  purrr::set_names(c("horario", "consumo")) %>% 
  # criar uma coluna contendo o mes da data
  mutate(mes = lubridate::month(horario)) %>% 
  # criar uma coluna contendo o nome da regiao do arquivo
  mutate(regiao = nome_regiao) %>% 
  # agrupar os dados e calcular a media
  group_by(regiao, mes) %>% 
  summarise(consumo_medio = mean(consumo))


df1_mes
```

A solução para aplicar o código acima para todos os arquivos csv diferentes de maneira elegante no R é o sistematizar, transformando-o em uma função:

```{r}

agregar_dados <- function(arquivo_csv){
  
  # str_split() quebra um string em mais de um baseado no separador especificado
  nome_regiao <- str_split(basename(arquivo_csv), "_")[[1]][1]
  
  # ler arquivo para um dataframe
  dframe <- read_csv(arquivo_csv)
  
  # criar novo dataframe
  dframe_mes <- dframe %>% 
    # mudar nome das colunas
    purrr::set_names(c("horario", "consumo")) %>% 
    # criar uma coluna contendo o mes da data
    mutate(mes = lubridate::month(horario)) %>% 
    # criar uma coluna contendo o nome da regiao do arquivo
    mutate(regiao = nome_regiao) %>% 
    # agrupar os dados e calcular a media
    group_by(regiao, mes) %>% 
    summarise(consumo_medio = mean(consumo))
  
  # retornar novo dataframe
  dframe_mes

}

```


Como sabemos que a função `agregar_dados()` deve retornar um dataframe, usamos `map_dfr()` para, além de gerar um dataframe por arquivo, juntá-los em um dataframe só:

```{r, message=FALSE, warning=FALSE}
df_mes_geral <- arquivos %>% 
  map_dfr(agregar_dados)


head(df_mes_geral)
```


## Referências


[Tutorial da Jenny Brian sobre purrr](https://jennybc.github.io/purrr-tutorial/index.html)  
[Tutorial completo do Caio Lente sobre purrr em português](https://lente.dev/posts/magica-purrr/)  
