# Visualizações Interativas {#htmlwidgets}

```{r, include=FALSE, warning=FALSE, message=FALSE}
knitr::opts_chunk$set(fig.align='center', fig.width = 7, fig.asp = 0.618,
                      out.width = '100%', message = FALSE)
library(ggplot2)
library(plotly)
theme_set(theme_gray())
```

## Introdução

No R, as visualizações interativas são, geralmente, criadas a partir de pacotes que utilizam um framework chamado `htmlwidgets`. O `hmtlwidgets` é um pacote/framework que facilita o uso de bibliotecas javascript de visualizações para o ambiente R, sendo possível usá-las no console, no [RMarkdown](http://rmarkdown.rstudio.com/) e no [Shiny](http://shiny.rstudio.com/). Basicamente, javascript é uma linguagem _client-side_, ou seja, aquelas onde o processamento ocorre no lado do cliente. É utilizada, principalmente, para alterar códigos HTML e CSS (estilos) interativamente.

O `htmlwidgets` busca fazer a ponte entre o R e alguma biblioteca javascript de visualização, fazendo com que o usuário do R consiga utilizar essas bibliotecas sem necessariamente precisar escrever uma linha de código em javascript. Apesar de não ser necessário, pode ser que, em algum momento, a fim de customizar uma visualização, seja necessário algum código em javascript, mas isto não será tratado aqui.

Abaixo estão listados alguns projetos de visualização de dados em javascript:

1. [D3](https://d3js.org/)
2. [D3plus](https://d3plus.org/)
3. [Highcharts](http://www.highcharts.com/)
4. [C3](http://c3js.org/)
5. [Leaflet](http://leafletjs.com/)
6. [Plotly](https://plot.ly)

Existe uma quantidade significativa de pacotes que utilizam o `htmlwidgets`. Para se ter uma noção, visite [esta galeria](http://gallery.htmlwidgets.org/).

O objetivo deste capítulo é fazer uma pequena apresentação sobre alguns pacotes. Cada pacote possui um conjunto de detalhes que torna inviável apresentá-los neste curso. Dessa forma, faremos um breve tour por alguns pacotes, começando com o plotly.

## Plotly

É possível ainda dar ainda mais vida aos seus gráficos os transformando em interativos de maneira muito fácil. O pacote `plotly`, além de ser um ótimo pacote para produzir gráficos interativos em R ou Python, possui uma funcão chamada `ggplotly()` que transforma um gráfico estático do ggplot2 em interativo. 

```{r}
# criando grafico estatico
library(gapminder)

p <- gapminder %>% 
  filter(year == 2007) %>% 
  ggplot(aes(x = gdpPercap, y = lifeExp)) +
  geom_point(aes(color = continent))

p
```

```{r}
# converter para interativo
ggplotly(p)
```

<br>
Com apenas uma simples função, temos um gráfico cheio de recursos interativos, como possibilidade de dar zoom em áreas específicos do gráfico e tooltips, que é a pequena tabela de dados que aparece na tela ao passar o mouse em um ponto.

Como era de se esperar, as tooltips também podem ser customizadas. A função `ggplotly` possui um parâmetro chamado `tooltip` onde pode ser especificada a *aesthetic* que será mostrada na tooltip. Por padrão, como você viu, a tooltip mostra todas as *aesthetics* definidas no gráfico. Caso você queira mudar esse aspecto, pode mudar o valor desse parâmetro em `ggplotly`:

```{r, warning = FALSE}
# mostrar apenas a aesthetic x,
# na qual foi mapeada a variavel de expectativa de vida
ggplotly(p, tooltip = "x")
```

<br>

Incrivelmente, dá para ficar ainda melhor. É definindo uma nova *aesthetic* chamada `text`, que por padrão não pertence ao ggplot2 mas é usada pelo plotly para construir a tooltip.
Essa nova aesthetic, usada em combinação com a função `paste0`, pode criar tooltips informativas e elegantes.

Caso não conheça a função `paste0()`, ela serve para concatenar vetores de strings em um só, de maneira paralelizada.

Segue alguns exemplos:

```{r}
nome <- c("Lucas", "Eduardo", "Flávio")
sobrenome <- c("Silva", "Oliveira", "Dias")
# concatenar os dois vetores acima, juntando nome e sobrenome com espaço no meio
paste0(nome, " ", sobrenome)
```

Usando essa função, vamos definir a `aesthetic` de forma que mostre o nome dos países e os valores das variáveis dos eixos:

```{r, warning = FALSE}
# refazer o grafico, definindo uma nova aesthetic chamada text:
p <- gapminder %>% 
  filter(year == 2007) %>% 
  ggplot(aes(x = gdpPercap, y = lifeExp)) +
  geom_point(aes(
    color = continent,
    text = paste0("País: ", country, '\n',
                  "Expectativa de vida: ", round(lifeExp), "\n",
                  "PIB per capita: ", gdpPercap)
    ))

ggplotly(p, tooltip = "text")
```
<br>


## dygraphs

O dygraphs é uma biblioteca para visualizações de séries temporais. Os detalhes do pacote estão disponíveis [neste link](https://rstudio.github.io/dygraphs/).

Antes dos exemplos, será necessário falar sobre objetos de séries de tempo no R.

Para criar um objeto de séries de tempo usaremos a função `ts()`:

```{r, eval = FALSE}
ts(data = NA, start = 1, end = numeric(), frequency = 1,
   deltat = 1, ts.eps = getOption("ts.eps"), class = , names = )
```

Os parâmetros relevantes são:

* `data`: um vetor ou uma matriz de valores da(s) série(s) de tempo. Um data.frame é transformado automaticamente em uma matriz;
* `start`: o período da primeira observação. Pode ser um valor único ou um vetor de dois inteiros. Geralmente, utiliza-se a segunda opção. Por exemplo, Janeiro de 1997: `start = c(1997, 1)`;
* `end`: o período da última observação. Similar ao `start`, porém não é obrigatório;
* `frequency`: frequência dos dados. Mensal(12), Trimestral (4), Anual(1) etc.

Exemplo de criação de uma série de tempo:
```{r}
x <- rnorm(24, mean = 100, sd = 10)
# Trasnformando em série mensal a partir de janeiro de 2010
x <- ts(x, freq = 12, start = c(2010, 1))
plot(x)
```

Outra maneira de declarar um objeto de série de tempo é utilizando a função `xts()` do pacote de mesmo nome. No entanto, para essa função, precisamos de um vetor ordenado de datas do tipo `Date`, `POSIXct`, `timeDate`, `yearmon` e `yearqtr`.

```{r}
library(xts)
xts_df <- data.frame(y = rnorm(365, 100, 10)) 
xts_df$data <- seq.Date(as.Date("2011-01-01"), length.out = 365,
                             by = "1 day")
xts_df <- xts(x = xts_df[, "y"], order.by =  xts_df[, "data"])

head(xts_df)
```


```{r}
library(dygraphs)
lungDeaths <- cbind(mdeaths, fdeaths)
dygraph(lungDeaths, 
        main = "Mortes por Doenças Pulmonares - Reino Unido - 1874-1979",
        ylab = "Número de Morets") %>%
  dySeries("mdeaths", color = "blue", label = "Homens") %>%
  dySeries("fdeaths", color = "green", label = "Mulheres") %>% 
  dyRangeSelector()
```

Aqui fica o código para alterar os padrões dos números e datas:

```{r}

# Alterar rótulos do eixo x e a legenda
axlabform <- "function(date, granularity, opts, dygraph) {
  var months = ['Janeiro', 'Fevereiro', 'Março', 'Abril', 'Maio',
'Junho', 'Julho', 'Agosto', 'Setembro', 'Outubro', 'Novembro', 'Dezembro'];
return months[date.getMonth()] + \" \" + date.getFullYear()}"

valueform <- "function(ms) {
  var months = ['Janeiro', 'Fevereiro', 'Março', 'Abril', 'Maio',
'Junho', 'Julho', 'Agosto', 'Setembro',
'Outubro', 'Novembro', 'Dezembro'];
var ms = new Date(ms);
return months[ms.getMonth()] + '/' + ms.getFullYear()}"

valueformy <- "function(value) {
 return (Math.round(value * 100)/100).toString()
.replace('.', ',')
.replace(/\\B(?=(\\d{3})+(?!\\d))/g, '.')}"


dygraph(lungDeaths, 
        main = "Mortes por Doenças Pulmonares - Reino Unido - 1874-1979",
        ylab = "Número de Morets") %>%
  dySeries("mdeaths", color = "blue", label = "Homens") %>%
  dySeries("fdeaths", color = "green", label = "Mulheres") %>% 
  dyAxis("y", valueFormatter = valueformy) %>%
  dyAxis("x", axisLabelFormatter = axlabform, valueFormatter = valueform) %>% 
  dyRangeSelector()
```

## Leaflet

O leaflet é, provavelmente, a principal biblioteca javascript para visualizações interativas de mapas. Mais informações sobre o pacote estão disponíveis [neste link](https://rstudio.github.io/leaflet/). Para iniciarmos uma visualização com leaflet, basta executar o código abaixo. A função `addTiles()` adiciona uma camada de mapas ao leaflet que foi inicializado.


```{r, eval=FALSE, message=FALSE}
library(dplyr)
library(leaflet)
leaflet() %>%
  addTiles()
```

```{r, echo=FALSE, message=FALSE}
library(dplyr)
library(leaflet)
leaflet() %>%
  addTiles(urlTemplate = 'http://{s}.tile.openstreetmap.org/{z}/{x}/{y}.png')
```

### Primeiro exemplo

No primeiro exemplo, incluiremos um marcador na localização do IBPAD. Para isso, obteremos a latitude e a longitude usando a função `geocode()` do pacote `ggmap`. Além disso, foi incluída uma coluna chamada `popup`, que receberá um texto que será mostrado no mapa.

```{r, eval=FALSE, message = FALSE}
library(ggmap)
# Pegar Localização do ibpad (Google desatualizado)
#loc.ibpad <- geocode("IBPAD")
loc.ibpad <- data.frame(lon = -47.8838813, lat = -15.8010146)
loc.ibpad$popup <- "Estamos aqui! (teoricamente)"
leaflet(loc.ibpad) %>%
  addTiles() %>%
  addMarkers(lat = ~lat, lng = ~lon, popup = ~popup)
```

```{r, echo=FALSE, message = FALSE}
library(ggmap)
# Pegar Localização do ibpad (Google desatualizado)
#loc.ibpad <- geocode("IBPAD")
loc.ibpad <- data.frame(lon = -47.8838813, lat = -15.8010146)
loc.ibpad$popup <- "Estamos aqui! (teoricamente)"
leaflet(loc.ibpad) %>%
  addTiles(urlTemplate = 'http://{s}.tile.openstreetmap.org/{z}/{x}/{y}.png') %>%
  addMarkers(lat = ~lat, lng = ~lon, popup = ~popup)
```

### Marcadores

No exemplo abaixo, criaremos uma visualização com a posição de algumas empresas exportadoras de Mato Grosso, a partir de [dados disponibilizados pelo MDIC](http://www.mdic.gov.br/comercio-exterior/estatisticas-de-comercio-exterior/empresas-brasileiras-exportadoras-e-importadoras). Como a busca da localização foi feita usando o endereço, nem sempre a localização estará perfeitamente correta. No entanto, para exemplificar o uso do pacote, não há problemas.

```{r, eval=FALSE}
dados.empresas.mt <- read_delim('dados/empresas_exp_mt.csv',
                                delim = ";", 
                                locale = locale(encoding = 'ISO-8859-1',
                                                decimal_mark = ","))
leaflet(dados.empresas.mt) %>%
  addTiles() %>%
  addMarkers(lat = ~lat, lng = ~lon, popup = ~EMPRESA)
```

```{r, echo=FALSE}
dados.empresas.mt <- read_delim('dados/empresas_exp_mt.csv',
                                delim = ";", 
                                locale = locale(encoding = 'ISO-8859-1',
                                                decimal_mark = ","))
leaflet(dados.empresas.mt) %>%
  addTiles('http://{s}.tile.openstreetmap.org/{z}/{x}/{y}.png') %>%
  addMarkers(lat = ~lat, lng = ~lon, popup = ~EMPRESA)
```

Podemos também adicionar outros tipos de marcadores, como círculos:

```{r, eval=FALSE}
leaflet(dados.empresas.mt) %>%
  addTiles() %>%
  addCircleMarkers(lat = ~lat, lng = ~lon, popup = ~EMPRESA, fillOpacity = 0.3)
```

```{r, echo=FALSE}
leaflet(dados.empresas.mt) %>%
  addTiles('http://{s}.tile.openstreetmap.org/{z}/{x}/{y}.png') %>%
  addCircleMarkers(lat = ~lat, lng = ~lon, popup = ~EMPRESA, fillOpacity = 0.3)
```

Adicionalmente, é possível agrupar pontos próximos em clusters.

```{r, eval=FALSE}
leaflet(dados.empresas.mt) %>%
  addTiles() %>%
  addCircleMarkers(lat = ~lat, lng = ~lon, popup = ~EMPRESA, fillOpacity = 0.3,
                   clusterOptions = markerClusterOptions())
```

```{r, echo=FALSE}
leaflet(dados.empresas.mt) %>%
  addTiles(urlTemplate = 'http://{s}.tile.openstreetmap.org/{z}/{x}/{y}.png') %>%
  addCircleMarkers(lat = ~lat, lng = ~lon, popup = ~EMPRESA, fillOpacity = 0.3,
                   clusterOptions = markerClusterOptions())
```


### Polígonos

Também é possível criar-se polígonos a partir de shapefiles.

Para isso, o caminho mais fácil é importar um shapefile usando o pacote `sf`, criar um gráfico estático com `geom_sf()` e o converter para interativo com `plotly::ggplotly()`:

```{r}
# baixa
library(brmap) # remotes::install_github("italocegatta/brmap")
mapa_ufs <- brmap::brmap_estado

head(mapa_ufs)

mapa_estatico <- ggplot(mapa_ufs) +
  geom_sf(aes(text = estado_nome))

# converter para interativo
ggplotly(mapa_estatico, tooltip = 'text')
```




## Exercícios

1. Usando os pacotes ggmap e leaflet, crie uma visualização marcando cinco localizações de Brasília.

2. Utilizando a base `gapminder` (`library(gapminder)`), crie uma visualização usando o pacote `plotly`.

3. A partir da base `economics` do pacote `ggplot2`, escolha uma variável e plote a série histórica utilizando o pacote `dygraphs`.

4. Entre na galeria de htmlwidgets [neste link], escolha alguma htmlwidget que você tenha achado interessante e replique um exemplo.

<style>
  .ggiraph{
    font-size: 8px !important;
  }
  .dygraph-axis-label{
  	font-size: 60% !important;
  }

  .leaflet-control{
    font-size: small !important;
  }
</style>
